【裁判字號】    92,親,27
【裁判日期】    920528
【裁判案由】    確認父女關係存在
【裁判全文】
臺灣高雄地方法院民事判決  九十二年度親字第二七號
    原        告    乙○○
    被        告    丙○○
    兼法定代理人    丁○
                    甲○○
右當事人間確認親子關係事件，本院判決如左：
    主      文
確認被告丙○○（民國八十八年八月十七日出生）非被告丁○、甲○○之婚生子女。
確認被告丙○○（民國八十八年八月十七日出生）與原告間之親子關係存在。
訴訟費用由被告負擔。
    事      實
甲、原告方面：
一、聲明：（一）確認被告丙○○（民國八十八年八月十七日出生）非被告丁○、甲
    ○○之婚生子女。（二）確認被告丙○○與原告之親子關係存在。
二、陳述：被告甲○○與原告自八十五年二月間起同居，並於八十八年八月十七日產
    下一女即被告丙○○，迄今均由原告負責扶養照護。惟被告甲○○與被告丁○於
    七十九年一月十九日結婚，至八十九年九月十五日才離婚，是被告甲○○於八十
    八年八月十七日產下被告丙○○時，因與被告丁○有婚姻關係，被告丙○○乃受
    其等婚生子女之推定。原告之生父權利遭受侵害，為確認與被告丙○○間之親子
    關係，自有提出本件訴訟之必要。為此乃提起本件訴訟，請求確認如聲明所示之
    親子關係。
三、證據：提出協議書影本一件、戶籍謄本三件、高雄醫學大學附設中和紀念醫院親
    子鑑定結果報告書一件為證。
乙、被告方面：
    被告丙○○、丁○、甲○○均未於言詞辯論期日到場，亦未提出書狀作何聲明或
    陳述。
丙、本院依職權向高雄醫學大學附設中和紀念醫院調取親子鑑定結果報告書。
    理      由
一、按確認法律關係之訴，非原告有即受確認而決之法律上利益者，不得提起之；確
    認證書真偽或為法律關係基礙事實存否之訴，亦同。前項確認法律關係基礎事實
    之存否之訴，以原告不能提起他訴訟者為限，新修正民事訴訟法第二百四十七條
    第一、二項定有明文。查實務上對於親子間之身分關係能否據以提起確認之訴，
    頗有爭議，並為保持身分關係之安定性而多採保留之態度，然現今社會醫學科技
    發達，父母子女之血緣關係，均可經由醫學科技之鑑定，確定其親子血緣關係，
    而民事訴訟法第二百四十七條於修正時，已擴大其適用之範圍，即法律關係基礎
    事實存否亦得提起確認之訴。則就現今醫學科技足以鑑定親子間之血緣關係、身
    分關係確定之重要性及上開民事訴訟法第二百四十七條擴大確認之訴適用範圍之
    立法意旨以觀，應有准許確認親子關係存否之訴之必要，以解決任何不明之親子
    關係，除杜爭執外，亦維持家庭間之信賴與和諧。本件原告提起確認親子關係存
    否之訴，此血緣、身份關係之存否乃親子關係之重要基礎事實，原告主觀認定被
    告丙○○為其與被告甲○○所生之子女，惟丙○○依法律規定推定為被告丁○與
    被告甲○○之子女，致被告丙○○之身分不明確、原告私法上之親權地位受到不
    安之危險，有即受確認判決之利益。且否認子女之訴，依法限於法定父、母或繼
    承權受侵害之人始得提起，原告不能提起其他訴訟以資救濟，是原告提起本件確
    認親子身份不存在之訴，依諸上開民事訴訟法第二百四十七條之規定，並無不合
    。又人事訴訟攸關社會公益，為使人類社會生活之基本身分關係真實發現，故人
    事訴訟中採用職權探知主義，有關認諾效力之規定不適用之，是本件被告丁○、
    甲○○雖於兩造所簽立之協議書中認諾原告之請求，法院仍不得逕為其敗訴之判
    決。另被告丙○○、丁○、甲○○經合法通知，均未於言詞辯論期日到場，核無
    民事訴訟法第三百八十六條所列各款之情形，爰依原告之聲請，由其一造辯論而
    為判決，均合先敘明。
二、原告起訴主張：被告丁○、甲○○於七十九年一月十九日結婚，嗣於八十九年九
    月十五日離婚，然被告甲○○於八十五年二月間起即與原告同居生活，並於八十
    八年八月十七日生下被告丙○○，因當時被告丁○、甲○○之婚姻關係仍存在，
    是被告丙○○依法推定為被告丁○、甲○○之婚生子女，侵及原告之生父權益，
    為此提起本件訴訟請求確認被告丙○○並非被告丁○、甲○○之婚生子女，並請
    求確認原告與被告丙○○之親子關係存在等語。
三、本件原告主張被告丁○、甲○○於七十九年一月十九日結婚，並於八十九年九月
    十五日離婚，而被告丙○○於八十八年八月十七日出生，係生母即被告甲○○與
    配偶即被告丁○於婚姻關係存續中所生，依法應推定為被告丁○、甲○○之婚生
    子女等情，已據原告提出戶籍謄本二件為證，堪信為真實。然原告與被告丙○○
    前往高雄醫學大學附設中和紀念醫院進行親子鑑定結果，根據人類遺傳標記檢查
    結果顯示，無法否定被告丙○○與原告之親子關係，有原告所提出之該院鑑定結
    果報告書一件附卷可稽，並經本院依職權向高雄醫學大學附設中和紀念醫院調取
    上開鑑定資料附於該院九十二年三月二十七日高醫附秘字第○八一六號函足憑，
    是原告為被告丙○○之生父，即堪認定。從而，原告訴請確認被告丙○○非被告
    丁○、甲○○之婚生子女，並請求確認其與被告丙○○間之親子關係存在，均為
    有理由。
四、末查最高法院二十三年上字第三四七三號、七十五年台上字第二○七一號判例雖
    揭櫫：「按妻之受胎係在婚姻關係存續中者，依民法第一千零六十三條第一項規
    定，應推定其所生之子女為婚生子女，受此推定之子女，惟在夫妻一方能證明妻
    非自夫受胎或夫能證明受胎期間內未與妻同居者，得依同法條第二項之規定，於
    知悉子女出生之日起一年內以訴否認之，如夫妻均已逾該項所定之法定期間而未
    提起否認之訴，或雖提起而未受有勝訴之確定判決以前，該子女在法律上不能不
    認為夫之婚生子女，無論何人皆不得為反對之主張」之意見，惟審酌我國民法第
    一千零六十三條第一項婚生推定制度，旨在確保子女之地位安定、成長安全因而
    承認之制度，以避免使無辜之子女負擔因非婚生子而致之社會及法律上不利益，
    因此，法律上之親子關係未必與血緣、生物學上之親子關係一致，此種從外形的
    事實構築安定、確定身分關係之制度，旨在保護子女之利益為出發，是學者於探
    討親子關係訴訟事件時，皆以保護子女之利益為最高指導原則。本件被告丙○○
    依法律規定，推定為其母甲○○與當時配偶即被告丁○之婚生子女，惟被告丁○
    已與甲○○離婚，被告丙○○出生後即與原告同住，並受原告之撫育，已據原告
    陳明在卷（見本院九十二年四月九日言詞辯論筆錄），而被告丁○經本院合法通
    知，未於言詞辯論期日到庭爭執，復未提書狀答辯以供本院斟酌，足見被告丁○
    不可能撫育被告丙○○，此參以兩造書立之前揭協議書益明，故本件中兩造間親
    子關係存否之基礎事實即兩造於生物學上之血緣關連，其重要性遠大於法律推定
    之婚生承認制度，則本件中從保護被告丙○○之利益出發，應認原告於提出確切
    證據證明其與被告丙○○有生物學上之血緣關係，足以推翻法律推定之婚生子女
    身分，確認其與被告丙○○間有親子關係存在時，更足符合人事訴訟中保護子女
    之利益及發現真實的事實之旨趣，故上開判例見解不予援用，亦附此敘明。
五、結論：本件原告之訴為有理由，依民事訴訟法第三百八十五條第一項前段、第七
    十八條、第八十五條第一項前段，判決如主文。
中      華      民      國    九十二    年      五      月    二十八    日
                              臺灣高雄地方法院家事法庭
~B法      官  李麗珠
右正本證明與原本無異。
如不服本判決，應於送達後廿日內，向本院提出上訴狀並表明上訴理由，如於本判決
宣示後送達前提起上訴者，應於判決送達後十日內補提上訴理由書（須附繕本）。
中      華      民      國    九十二    年      五      月    二十八    日
~B法院書記官  梁  竫


司法院資訊處製作；財團法人民間司法改革基金會備份。
